ACORDAO-COMPLETO-2458492

ACÓRDÃO 6320/2021 ATA 11/2021 - PRIMEIRA CÂMARA

VISTOS, relatados e discutidos estes autos em que se examinam atos de admissão ao quadro de pessoal da Fundação Universidade Federal do Acre;
ACORDAM os Ministros do Tribunal de Contas da União, reunidos em sessão da 1ª Câmara, ante as razões expostas pelo Relator, em:
9.1. considerar  legais e conceder o registro aos atos de admissão de Jessica Alves Marques, Suiane da Costa Negreiros do Valle e Jefferson Zotelli;
9.2. considerar ilegal e negar registro ao ato de admissão de Delcio Damasceno da Silva;
9.3. dispensar a devolução dos valores indevidamente recebidos até a data da ciência da deliberação pela Fundação Universidade Federal do Acre;
9.4. determinar à Fundação Universidade Federal do Acre que:
9.4.1. informe ao interessado o teor desta decisão, esclarecendo-lhe que:
9.4.1.1. poderá optar por dois vínculos, nos termos do art. 133 da Lei 8.112/1990; 
9.4.1.2. no caso de não provimento de recurso eventualmente interposto, deverão ser repostos os valores recebidos após a ciência deste acórdão;
9.4.2. encaminhe ao TCU, no prazo de trinta dias, comprovante da data de ciência pelo interessado da deliberação, nos termos do art. 4o, § 3o, da Resolução - TCU 170/2004;
9.4.3. faça cessar os pagamentos decorrentes do ato impugnado, comunicando ao TCU, no prazo de quinze dias, as providências adotadas, nos termos dos arts. 45 da Lei 8.443/1992, 261 do Regimento Interno do TCU, 8o, caput, da Resolução - TCU 206/2007 e 19 da Instrução Normativa - TCU 78/2018;
9.4.4. no caso de a opção do art. 133 da Lei 8.112/1990 recair sobre o cargo tratado no presente processo, emita novo ato, submetendo-o ao TCU no prazo de trinta dias, nos termos do art. 19, § 3o, da Instrução Normativa - TCU 78/2018.

Atos de admissão de pessoal.

Primeira Câmara

Fundação Universidade Federal do Acre.

3. Interessados/Responsáveis:
3.1. Interessados: Delcio Damasceno da Silva (XXX.917.312-XX); Jefferson Zotelli (XXX.659.618-XX); Jessica Alves Marques (XXX.225.202-XX); Suiane da Costa Negreiros do Valle (XXX.138.182-XX).

13.1. Ministros presentes: Benjamin Zymler (na Presidência), Walton Alencar Rodrigues (Relator), Vital do Rêgo e Jorge Oliveira.

WALTON ALENCAR RODRIGUES

Transcrevo, a seguir, instrução cuja proposta foi acolhida pelo escalão dirigente da Secretaria de Fiscalização de Integridade de Atos e Pagamentos de Pessoal e de Benefícios Sociais (Sefip) :
1.	Trata-se de atos de admissão, submetidos, para fins de registro, à apreciação do Tribunal de Contas da União (TCU) , de acordo com o art. 71, inciso III, da Constituição Federal.  Os atos foram cadastrados e disponibilizados ao TCU por intermédio do Sistema e-Pessoal, na forma do art. 2º e 4º da Instrução Normativa TCU 78/2018.
2.	Os atos desse processo pertencem às seguintes unidades:
2.1.	Unidade emissora: Fundação Universidade Federal do Acre.
2.2.	Unidade cadastradora:  Fundação Universidade Federal do Acre.
2.3.	Subunidade cadastradora: Diretoria de Gestão de Pessoas - DIGEP.
EXAME TÉCNICO
Procedimentos aplicados
3.	Os procedimentos para exame, apreciação e registro de atos de pessoal encontram-se estabelecidos na Instrução Normativa TCU 78/2018 e na Resolução TCU 206/2007. Essas normas dispõem que os atos de pessoal disponibilizados por meio do e-Pessoal devem ser submetidos previamente a críticas automatizadas, com base em parâmetros predefinidos.
4.	As críticas das informações cadastradas na etapa de coleta do ato foram elaboradas e validadas levando-se em conta as peculiaridades de cada ato. Os itens verificados nessa etapa são inerentes a dados cadastrais, fundamentos legais, mapa de tempo, ficha financeira, assim como eventuais ocorrências de acumulação. Trata-se de verificações abrangentes, minuciosas e precisas e sem a necessidade de ação humana e, portanto, menos suscetível a falhas. As críticas aplicadas estão discriminadas no sistema, no Menu e-Pessoal, opção "Crítica", que podem ser acessadas mediante concessão de perfil específico a servidores do TCU responsáveis pela análise.
5.	Além das críticas automatizadas, há verificação humana adicional no caso de haver alertas do sistema ou informações não formatadas, como esclarecimentos do gestor ou do controle interno.  
6.	As críticas também consideram os registros do Sistema Integrado de Administração de Recursos Humanos (Siape) . O Siape disponibiliza informações atualizadas sobre as parcelas que integram os proventos, diferentemente, portanto, do e-Pessoal, que informa as parcelas no momento do registro do ato. 
7.	Essa confrontação com o Siape fornece uma visão atual e verdadeira da situação, o que permite descaracterizar irregularidades e inconsistências que, embora constantes do e-Pessoal, já foram corrigidas.
8.	As verificações detectadas nos atos encontram-se discriminadas na aba de pendências de cada ato no sistema e-Pessoal, bem como nos espelhos dos atos contemplados por esta instrução.
Exame das Constatações
9.	Ato: 11217/2019 - Interessado: JEFFERSON ZOTELLI - CPF: XXX.659.618-XX
9.1.	Parecer do Controle Interno: considerar o ato Análise dispensada de acordo com o art. 14 da IN TCU 78-2018. Justificativa:  Análise dispensada de acordo com o art. 14 da IN TCU 78-2018
9.2.	Por intermédio de análises realizadas por esta Unidade Técnica no presente ato, não se constatou irregularidade que obste a chancela pela legalidade.
9.3.	Encaminhamento do ato: 
9.3.1.	Considerar LEGAL e conceder registro do ato de JEFFERSON ZOTELLI. 
10.	Ato: 120117/2019 - Interessado: JESSICA ALVES MARQUES - CPF: XXX.225.202-XX
10.1.	Parecer do Controle Interno: considerar o ato Análise dispensada de acordo com o art. 14 da IN TCU 78-2018. Justificativa:  Análise dispensada de acordo com o art. 14 da IN TCU 78-2018
10.2.	Por intermédio de análises realizadas por esta Unidade Técnica no presente ato, não se constatou irregularidade que obste a chancela pela legalidade.
10.3.	Encaminhamento do ato: 
10.3.1.	Considerar LEGAL e conceder registro do ato de JESSICA ALVES MARQUES. 
11.	Ato: 136060/2019 - Interessado: SUIANE DA COSTA NEGREIROS DO VALLE - CPF: XXX.138.182-XX
11.1.	Parecer do Controle Interno: considerar o ato Análise dispensada de acordo com o art. 14 da IN TCU 78-2018. Justificativa:  Análise dispensada de acordo com o art. 14 da IN TCU 78-2018
11.2.	Por intermédio de análises realizadas por esta Unidade Técnica no presente ato, não se constatou irregularidade que obste a chancela pela legalidade.
11.3.	Encaminhamento do ato: 
11.3.1.	Considerar LEGAL e conceder registro do ato de SUIANE DA COSTA NEGREIROS DO VALLE. 
12.	Ato: 45235/2020 - Interessado: DELCIO DAMASCENO DA SILVA - CPF: XXX.917.312-XX
12.1.	Parecer do Controle Interno: considerar o ato Análise dispensada de acordo com o art. 14 da IN TCU 78-2018. Justificativa:  Análise dispensada de acordo com o art. 14 da IN TCU 78-2018
12.2.	Por intermédio de análises realizadas por esta Unidade Técnica no presente ato, não se constatou irregularidade que obste a chancela pela legalidade.
12.3.	Encaminhamento do ato: 
12.3.1.	Considerar LEGAL e conceder registro do ato de DELCIO DAMASCENO DA SILVA. 
CONCLUSÃO
13.	A abrangência e a profundidade das verificações levadas a efeito fundamentam convicção de que os atos 120117/2019, 136060/2019, 45235/2020 e 11217/2019 podem ser apreciados pela legalidade, em razão de não terem sido encontradas irregularidades nos atos, de acordo com o item Exame das Constatações desta instrução.
PROPOSTA DE ENCAMINHAMENTO
14.	Ante o exposto, com fundamento no art. 71, inciso III, da Constituição Federal, no art. 1º, inciso V, e art. 39, incisos I e II, da Lei 8.443/1992, no art. 260 do Regimento Interno do Tribunal de Contas da União, propõe-se: 
14.1.	Considerar  LEGAIS e conceder o registro dos atos de JESSICA ALVES MARQUES, SUIANE DA COSTA NEGREIROS DO VALLE, DELCIO DAMASCENO DA SILVA e JEFFERSON ZOTELLI.
O Ministério Público junto ao TCU divergiu da proposta de encaminhamento da unidade técnica nos seguintes termos:
Trata-se de processo consolidado com quatro atos de admissão de servidores da Fundação Universidade Federal do Acre, com pareceres pela legalidade por parte da Secretaria de Fiscalização de Integridade de Atos e Pagamentos de Pessoal e de Benefícios Sociais - Sefip.
Delcio Damasceno da Silva foi admitido no cargo de Médico, com jornada semanal de 20 horas, a partir de 6/2/2017 (peça 5) .
De acordo com as informações da RAIS, ano de referência 2019, verifica-se que ele possui mais três vínculos registrados, todos sem data de desligamento.
	Razão Social do Estabelecimento
	Ocupação
	Admissão
	Hora/
Semana

	Superintendência Estadual de Saúde
	Médico Clínico
	31/07/2018
	30

	Secretaria da Saúde
	Médico Anestesiologista
	06/07/2017
	30

	Secretaria de Saúde
	Médico Anestesiologista
	30/06/2015
	30

		Total
	90

No caso vertente, há acumulação de quatro cargos públicos, por parte do interessado, com jornada de 110 horas semanais.
Nos termos dos incisos XVI, alínea 'c', e XVII do art. 37 da Constituição Federal/1988 é admitida, desde que haja compatibilidade de horários, a acumulação de apenas dois cargos ou empregos públicos, privativos de profissionais de saúde:
XVI - é vedada a acumulação remunerada de cargos públicos, exceto, quando houver compatibilidade de horários, observado em qualquer caso o disposto no inciso XI: (Redação dada pela Emenda Constitucional nº 19, de 1998) 
a) a de dois cargos de professor; (Redação dada pela Emenda Constitucional nº 19, de 1998) 
b) a de um cargo de professor com outro técnico ou científico; (Redação dada pela Emenda Constitucional nº 19, de 1998) 
c) a de dois cargos ou empregos privativos de profissionais de saúde, com profissões regulamentadas; (Redação dada pela Emenda Constitucional nº 34, de 2001) 
XVII - a proibição de acumular estende-se a empregos e funções e abrange autarquias, fundações, empresas públicas, sociedades de economia mista, suas subsidiárias, e sociedades controladas, direta ou indiretamente, pelo poder público; (Redação dada pela Emenda Constitucional nº 19, de 1998) 
A questão de fundo dos presentes autos foi enfrentada pelo Supremo Tribunal Federal em diversas oportunidades, sendo pacífica a sua jurisprudência quanto à impossibilidade de acumulação acima de dois cargos ou empregos públicos. Nos autos do Recurso Extraordinário com Agravo, ARE 848.993, com repercussão geral reconhecida, o STF deu provimento ao recurso interposto pelo Estado de Minas Gerais para reformar o acórdão do Tribunal de Justiça/MG e vedar a tripla acumulação.
Nessa linha de entendimento, a decisão proferida pela Segunda Turma do STF, no âmbito do RE 381.204/RS, apreciado em 11/10/2005, cujo sumário dispõe:
CONSTITUCIONAL. ADMINISTRATIVO. SERVIDOR PÚBLICO. PROFESSOR. TRIPLA ACUMULAÇÃO DE CARGOS. INVIABILIDADE. TRANSCURSO DE GRANDE PERÍODO DE TEMPO. IRRELEVÂNCIA. DIREITO ADQUIRIDO. INEXISTÊNCIA.
1. Esta Corte já afirmou ser inviável a tripla acumulação de cargos públicos. Precedentes: RE 141.376 e AI 419.426-AgR.
2. Sob a égide da Constituição anterior, o Plenário desta Corte, ao julgar o RE 101.126, assentou que "as fundações instituídas pelo Poder Público, que assumem a gestão de serviço estatal e se submetem a regime administrativo previsto, nos Estados-membros, por leis estaduais são fundações de direito público, e, portanto, pessoas jurídicas de direito público". Por isso, aplica-se a elas a proibição de acumulação indevida de cargos.
3. Esta Corte rejeita a chamada "teoria do fato consumado". Precedente: RE 120.893-AgR.
4. Incidência da primeira parte da Súmula STF nº 473: "a administração pode anular seus próprios atos, quando eivados de vícios que os tornam ilegais, porque deles não se originam direitos".
5. O direito adquirido e o decurso de longo tempo não podem ser opostos quanto se tratar de manifesta contrariedade à Constituição. 6. Recurso extraordinário conhecido e provido.
Decisão
A Turma, por votação unânime, conheceu do recurso extraordinário e lhe deu parcial provimento, nos termos do voto da Relatora. Ausentes, justificadamente, neste julgamento, os Senhores Ministros Carlos Velloso e Joaquim Barbosa. 2ª. Turma, 11.10.2005.
A vedação em questão alcança os empregos públicos, conforme se extrai do RE 376.601/RS, de relatoria do Ministro Joaquim Barbosa:
O Tribunal a quo, analisando as provas dos autos, concluiu que o Grupo Hospitalar Conceição S/A detém a natureza jurídica de sociedade de economia mista e que " (...) o impetrante, como empregado do Hospital Nossa Senhora da Conceição S/A, passou a ser remunerado pelo Poder Público, incidindo na cumulação vedada, em violação à regra constitucional." (fls. 136) . Ora, resta claro que uma eventual modificação desse entendimento implica, necessariamente, o reexame dos fatos e provas que fundamentaram as conclusões do acórdão recorrido. Isso inviabiliza o processamento do recurso, ante a vedação contida no enunciado da Súmula 279 desta Corte.
Ademais, a jurisprudência desta Corte é firme no sentido da vedação da tripla acumulação de cargos públicos (RE 381.204, rel. min. Ellen Gracie, DJ 11.11.2005) .
O ato foi encaminhado pelo controle interno em 2020, de modo que pode ser apreciado por este Tribunal, pois não houve o decurso do prazo de cinco anos fixado pelo Supremo Tribunal Federal, no âmbito do RE 636.553, para a apreciação de atos da espécie, por parte do Tribunal de Contas da União.
Com essas considerações, o Ministério Público de Contas manifesta-se pela ilegalidade da admissão de Delcio Damasceno da Silva (peça 5) e sugere:
a) determinar ao órgão de origem que adote as medidas administrativas necessárias ao exercício da opção, por parte do interessado, em relação aos cargos públicos que considerar mais vantajosos, admitida a acumulação de, no máximo, dois deles, observando-se, em qualquer caso, a compatibilidade de horários;
b) esclarecer à unidade jurisdicionada que emita novo ato em favor do interessado, em caso de opção pelo cargo cuja admissão é ora tida por ilegal; e
c) determinar à Sefip que monitore o cumprimento destas determinações.
Quanto aos demais atos em exame, aquiesce à proposta oferecida nos autos pela unidade técnica.

não há

Procurador Júlio Marcelo de Oliveira.

ADMISSÃO. ACUMULAÇÃO QUÁDRUPLA. ILEGALIDADE. RECUSA DE REGISTRO. LEGALIDADE E REGISTRO DOS DEMAIS ATOS.

ATOS DE ADMISSÃO (ADS)

Secretaria de Fiscalização de Integridade de Atos e Pagamentos de Pessoal e de Benefícios Sociais (Sefip).

Trata-se de processo consolidado com quatro atos de admissão de servidores da Fundação Universidade Federal do Acre, com pareceres pela legalidade por parte da Secretaria de Fiscalização de Integridade de Atos e Pagamentos de Pessoal e de Benefícios Sociais (Sefip) .
O Ministério Público junto ao TCU (MPTCU) diverge da unidade técnica quanto à legalidade da admissão de Delcio Damasceno da Silva, no cargo de Médico, com jornada semanal de 20 horas, a partir de 6/2/2017, por demonstrar, a partir de informações da Relação Anual de Informações Sociais (RAIS) , ano de referência 2019, que o interessado possui mais três vínculos registrados, nenhum deles com data de desligamento, o que resulta em acumulação de quatro cargos públicos, com jornada de 110 horas semanais.
Feito esse resumo, passo a decidir.
Antecipo o acolhimento das análises do MPTCU como razões de decidir. Nos termos dos incisos XVI, alínea 'c', e XVII do art. 37 da Constituição Federal de 1988 é admitida a acumulação de dois cargos ou empregos públicos, privativos de profissionais de saúde, desde que haja compatibilidade de horários.
A consolidada jurisprudência deste Tribunal segue o entendimento dado pelo Supremo Tribunal Federal (STF) quanto à impossibilidade de acumulação acima de dois cargos ou empregos públicos, o que se extrai do RE 376.601/RS, de relatoria do E. Ministro Joaquim Barbosa:
O Tribunal a quo, analisando as provas dos autos, concluiu que o Grupo Hospitalar Conceição S/A detém a natureza jurídica de sociedade de economia mista e que " (...) o impetrante, como empregado do Hospital Nossa Senhora da Conceição S/A, passou a ser remunerado pelo Poder Público, incidindo na cumulação vedada, em violação à regra constitucional."  (...) 
Ademais, a jurisprudência desta Corte é firme no sentido da vedação da tripla acumulação de cargos públicos (RE 381.204, rel. min. Ellen Gracie, DJ 11.11.2005) .
Diante da quádrupla acumulação verificada, o ato de admissão de Delcio Damasceno da Silva não está apto a receber a chancela de legalidade. Os demais atos em análise podem ser registrados, por serem legais.
Por fim, os atos ingressaram neste Tribunal em 18/10/2018, há menos do prazo de cinco anos do presente julgamento, estando de acordo com a tese fixada pelo Supremo Tribunal Federal, no julgamento do RE 636.553, da relatoria do E. Ministro Gilmar Mendes (de 19/2/2020, Plenário, Ata 75/2020, DJE nº 129) .
Ante o exposto, VOTO para que seja adotada a minuta de acórdão que trago ao exame deste Colegiado.
TCU, Sala das Sessões Ministro Luciano Brandão Alves de Souza, em 13 de abril de 2021.
WALTON ALENCAR RODRIGUES 
Relator